臺灣嘉義地方法院民事判決　　　　　　　100年度保險字第3號
原　　　告　郭素鑾
被　　　告　國泰人壽保險股份有限公司
法定代理人　蔡宏圖
訴訟代理人　蔡淑文律師
上列當事人間請求給付保險金事件，經本院於民國100 年10月7
日言詞辯論終結，判決如下：
    主  文
原告之訴駁回。
訴訟費用由原告負擔。
    事 實 及 理 由
一、原告主張：
（一）原告郭素鑾以其子王盛賢（改名王蓋瑞）為被保險人，向
      被告國泰人壽保險股份有限公司（下稱國泰人壽）投保美
      滿人生202 終身壽險附加平安保險。嗣王蓋瑞於98年7 月
      13日因騎機車摔倒跌入水溝溺斃，業經嘉義地方法院檢察
      署開立相驗屍體證明書，載明「（一）死亡原因：甲：溺
      死。乙：機車自摔車禍。丙：吸食安非他命。（二）死亡
      方式：意外」。王蓋瑞確屬意外死亡，原告遂向國泰人壽
      公司申請平安保險附約死亡保險金，然國泰人壽公司以本
      件係因被保險人施用（甲基）安非他命而發生自摔車禍致
      死，屬除外責任範圍，無須給付為由，拒絕理賠。
（二）惟被保險人均無施用安非他命之前科記錄，伊亦不曾看被
      保險人施用過安非他命，又安非他命是屬於中樞神經系統
      的刺激物，近來製毒業者習慣將含有麻黃素類成分之感冒
      藥，當成製作安非他命毒品的原料來源，且檢、警調單位
      陸續破獲使用麻黃類成分之感冒藥製作安非他命毒品原料
      之案件，成品數量龐大，可見感冒藥品內含有安非他命的
      成分。又被告無非係依保險法第133 條之規定拒絕給付，
      惟就毒品危害防治條例之立法意旨觀之，施用毒品行為係
      為故意之犯罪行為，被保險人並無毒品危害防治條例所定
      之犯罪行為；縱王蓋瑞有施用安非他命之行為，然施用安
      非他命之人，精神更好，並不會降低其安全騎乘機車之能
      力，因此施用毒品之行為並非致死之原因。
（三）另就刑法第185 條之3 不能安全駕駛罪，亦為故意之犯罪
      行為，是被告公司如認本件被保險人有上開犯罪行為，亦
      應就該行為負舉證責任。
（四）再王蓋瑞有癲癇之病史，所服用之癲癇藥物或感冒藥物中
      均含有微量之甲麻黃素或是麻黃素成分，故檢驗出安非他
      命成分，並非施用毒品所致；又癲癇因天候燥熱、精神狀
      況等等均可能發生，車禍當日天候燥熱，且伊子剛下班回
      家，可能因此癲癇發作而車禍，本件車禍事故非因施用安
      非他命而造成，被告有給付保險金之義務。爰依上開保險
      契約之法律關係，請求被告給付保險金等語。
（五）並聲明：被告應給付原告100 萬元及自起訴狀繕本送達翌
      日起至清償日止，按週年利率5 ％計算之利息。
二、被告則以：
（一）前開美滿人生202 終身壽險附加平安保險「國泰平安保險
      附約」第21條約定內容為：「被保險人直接因下列事由致
      成身故、殘廢或傷害時，本公司不負給付保險金的責任。
      …三、被保險人犯罪行為。四、被保險人飲酒後駕（騎）
      車，其吐氣或血液所含酒精成份超過道路交通法令規定標
      準者。」，因被保險人經法醫鑑定死亡原因為施用（甲基
      ）安非他命而自摔車禍致死，且被保險人經檢測血液中酒
      精濃度50mg/dl ，相當呼氣酒精濃度0.25mg/l，已符合前
      開兩款除外不保原因，故被告不負給付保險金的責任。
（二）至原告主張被保險人係因癲癇所致，自應就此意外事故負
      舉證責任；又原告稱被保險人服用醫院之藥物造成體內含
      有安非他命成分，惟依所附病歷中被保險人最後之門診資
      料，就診時間為98年4 月22日，藥物份量為7 日，則縱有
      服食藥物，距案發之7 月13日已有相當時日，任何藥物不
      可能殘留體內達好幾個月之久，原告之抗辯不符事理；且
      ，而王蓋瑞有施用毒品前科，參以原告自行檢附之被保險
      人之病歷，多次就醫紀錄顯示可能有濫用酒精、藥物之情
      形，足稽被保險人並無因「抽搐」而跌倒或不省人事之記
      錄。另法醫鑑定時已掌握被保險人有癲癇病史，但最終死
      亡原因仍列「丙、吸食安非他命」，顯見非因癲癇而摔車
      ，且水溝水深僅30公分，被保險人之機車並無外力撞擊痕
      跡，其全身也無嚴重外傷，若非自身神智不清或昏迷，不
      可能溺水。顯見被保險人確係因吸食安非他命致車禍。故
      被保險人之死亡原因已符合上開保險契約條款約定之除外
      責任，被告自不負給付保險金之義務等語，資為抗辯。
（三）並聲明：（一）原告之訴駁回。（二）如受不利判決，願
      供擔保請准宣告免予假執行。
三、兩造不爭執之事項：
（一）原告於87年1 月26日，以王蓋瑞為被保險人，自己為受益
      人，投保「美滿人生202 終身壽險」附加平安保險附約，
      保單號碼0000000000，約定平安保險附約之保險金額為新
      臺幣（下同）100 萬元，保險期間自87年1 月26日起至終
      身。
（二）被保險人王蓋瑞於98年7 月13日下午3 時17分許，經路人
      發現倒於嘉義縣太保市後潭里後潭455-10號前水溝內，經
      送嘉義長庚醫院急救，仍於同日下午4 時40分宣告急救無
      效死亡。
（三）上開事故經嘉義地方法院檢察署以98年度相字第400 號事
      件受理，並經檢察官於98年9 月4 日開立相驗屍體證明書
      ，其上關於死亡方式部分勾選意外，死亡原因記載為：甲
      、溺死；先行原因乙（甲之原因）、機車（駕駛人）自摔
      車禍；丙（乙之原因）、吸食安非他命。
四、兩造爭執要旨：
（一）被告抗辯依照國泰平安保險附約第21條第1 項第3 、4 款
      、保險法第133 條除外責任拒絕理賠，有無理由。
（二）原告依保險契約關係請求被告給付保險金100 萬元及其遲
      延利息，有無理由。
五、本院得心證之理由：
（一）按當事人主張有利於己之事實者，就其事實有舉證之責任
      ，民事訴訟法第277 條第1 項定有明文。又主張原則之事
      實者，無庸負舉證之責，主張例外之事實者，則應負舉證
      之責。被告既依據系爭保險契約平安保險附約第21條第1
      項第3 、4 款之規定，主張被保險人王蓋瑞有施用甲基安
      非他命之犯罪行為、有飲酒後駕（騎）車，其吐氣或血液
      所含酒精成分超過道路交通法令規定標準者之除外事由，
      而免除其給付保險金之責任，自應依法先負舉證之責。若
      被告就其應為舉證事項已有相當之證明，他造欲否認其主
      張者，則應更舉反證以資推翻，合先敘明。
（二）次按服用毒品、麻醉藥品、酒類或其他相類之物，不能安
      全駕駛動力交通工具而駕駛者，處1 年以下有期徒刑、拘
      役或科或併科15萬元以下罰金，刑法第185 條之3 定有明
      文；又施用第二級毒品，處3 年以下有期徒刑，毒品危害
      防制條例第10條第2 項定有明文。故施用第二級毒品或施
      用毒品至不能安全駕駛動力交通工具而駕駛者，均為犯罪
      行為，應無疑義。至於其犯罪行為是否須接受刑事制裁，
      因涉及國家對於人民之人身自由或財產安全之限制與剝奪
      ，本於無罪推定之理念及原則，於被告未受刑事法院有罪
      判決確定前，推定其為無罪，而不受刑事之制裁。惟仍不
      因其免受制裁或無法制裁而改變其行為為犯罪行為之本質
      。經查：
   1、本件車禍後，經臺灣嘉義地方法院檢察署囑託法務部法醫
      研究所對王蓋瑞為解剖鑑定，於98年7 月21日採集王蓋瑞
      之血液、尿液，嗣經以螢光偏極免疫分析法、頂空氣相層
      析分析法、氣相層析質譜分析法及液相層析質譜分析法檢
      驗結果，送驗血液中含酒精50mg/dl （相當呼氣酒精濃度
      為0.25mg/l），甲基安非他命（Methamphetamine ）濃度
      為0.540ug / ml（即540ng/ ml ），送驗尿液含有酒精濃
      度13mg/dl ，安非他命濃度0.270ug/ ml （即270ng /ml
      ）、甲基安非他命濃度5.179ug / ml（即5179ng/ml ）；
      另解剖發現：1.顱底蝶竇內中量血色積液；2.右側頂顳部
      顱骨手術缺損15×12公分；3.大腦廣泛充血與水腫，輕度
      （腦重1220公克）；4.肺臟廣泛充血與水腫，中度（右肺
      620 公克、左肺530 公克）；5.心臟增生肥大，輕度（重
      量300 公克），有該署相驗筆錄、法醫研究所98年9  月1
      日法醫毒字第0980003928號函足稽（見臺灣嘉義地方法院
      檢察署98年度相字第400 號卷第34、66～70頁），上開事
      實，堪予認定。
   2、又據行政院衛生署制訂之濫用藥物尿液檢驗作業準則第18
      條規定：「初步檢驗結果在閾值以上或有疑義之尿液檢體
      ，應再以氣相或液相層析質譜分析方法進行確認檢驗。確
      認檢驗結果在下列閾值以上者，應判定為陽性：一、…（
      二）「甲基安非他命：甲基安非他命500ng/ml，且其代謝
      物安非他命之濃度在100 ng/ml 以上。…」，而尿液初步
      篩檢採用免疫學法，因結構類似之成分亦可能產生反應，
      而呈偽陽性，但初步篩檢陽性檢體需再以氣相層析質譜儀
      法進行確認檢驗，不致有偽陽性結果，有行政院衛生署管
      制藥品管理局於97年1 月21日以管檢字第0970000579號函
      闡釋明確；再甲基安非他命經施用後約70% 於24小時內自
      尿液中排出，最長檢出時間為1 至5 天等情，亦有行政院
      衛生署管制藥品管理局96年4 月20日管檢字第0960003946
      號函文可查，上開各情，為法院職務上已知之事實。
   3、因之，王蓋瑞上開尿液經以螢光偏極免疫分析法、頂空氣
      相層析分析法、氣相層析質譜分析法及液相層析質譜分析
      法為檢驗，其結果應無偽陽性之反應，且王蓋瑞於死亡前
      5 日內，有施用第二級毒品甲基安非他命犯罪行為之事實
      ，堪信為真實。
（三）原告雖主張王蓋瑞尿液經檢驗結果呈甲基安非他命陽性反
      應，係施用癲癇藥物或感冒藥物所致云云，然甲安非他命
      是經行政院衛生署公告查禁之第二級毒品，亦為藥事法列
      管之禁藥，是醫院或診所所開具之合法藥方當不致含有甲
      安非他命之成分，況經本院依原告所提出王蓋瑞之病歷及
      曾施用之藥品函詢法務部法醫研究所結果，認病歷所列之
      「Epinephrine 」、「Sodiumbicarbonate 」，及服用「
      鋰鹽」、「抗膽鹼」、「癲通」等藥品，並未發現服用後
      會導致尿液呈甲基安非他命陽性反應之成分，因此服用上
      述藥品後，其尿液經以氣相層析質譜分析法檢測，不會產
      生甲基安非他命陽性反應之結果等情，有法務部法醫研究
      所100 年8 月30日法醫毒字第10000004807 號函在卷可憑
      （見本院卷第92 頁 ），益徵原告此部分主張，顯屬無據
      。
（四）原告另主張施用第二級毒品甲基安非他命精神較佳，縱王
      蓋瑞施用毒品亦難認係本件車禍之原因云云。惟甲基安非
      他命固屬中樞神經興奮劑，使用者於初用時會有提升、振
      奮、欣快感、滿足等效果，但多次使用後，前述感覺會逐
      漸縮短或消失，不用時會感覺無力、沮喪、情緒低落而致
      使用量及頻次日增。長期使用會造成如妄想型精神分裂症
      之安非他命精神病等，且施用安非他命類藥物，可能影響
      從事需有警覺心之危險性工作能力（包括操作機械、駕駛
      等），有行政院衛生署管制藥品管理局91年5 月14日管證
      字第105513號、93 年12 月22日管宣字第0930012251號函
      文可查。而王蓋瑞確有施用毒品前科，有相驗筆錄在卷可
      查（98年度相字第400 號卷字第89頁）；又依據法醫解剖
      鑑定結果，認王蓋瑞直接引起死亡之原因甲：溺死；先行
      原因（引起上述死亡之疾病或傷害）：乙（甲之原因）、
      機車（駕駛人）自摔車禍；丙（乙之原因）、吸食安非他
      命等情，有臺灣嘉義地方法院檢察署98年9 月4 日出具之
      相驗屍體證明書、法務部法醫研究所98年9 月1 日法醫毒
      字第0980003928號函足稽（見臺灣嘉義地方法院檢察署98
      年度相字第400 號卷第66～70、78頁）；再王蓋瑞雖有癲
      癇病史，然此為法醫鑑定時業已知悉之事實，有上開解剖
      鑑定報告之案情概述可查（見臺灣嘉義地方法院檢察署98
      年度相字第400 號卷第68頁），惟仍做出上開鑑定結論，
      故王蓋瑞因施用第二級毒品甲基安非他命致自摔車禍而溺
      死，堪認有不能安全駕駛之情形甚明。從而，其施用第二
      級毒品不能安全駕駛之犯罪行為，為其死亡不可或缺之因
      素，堪可認定。原告主張王蓋瑞縱施用第二級毒品，亦非
      其致死之直接原因，並無足採。
（五）再原告雖主張王蓋瑞可能天候乾燥等因素癲癇發作而車禍
      致死，被告應予理賠云云，然查車禍當日天候雨、路面濕
      潤等情，有卷附交通事故調查報告表在卷可查（見臺灣嘉
      義地方法院檢察署98年度相字第400 號卷第17頁），顯非
      原告所稱天氣乾燥容易引發癲癇之情形。況依上開國泰平
      安保險附約第21條第1 項之約定「被保險人因犯罪行為致
      成身故、殘廢或傷害者，被告即不負給付保險金之責任」
      ，應解釋為被保險人之犯罪行為，如係導致車禍發生並造
      成死亡、殘廢或傷害之不可或缺因素，即可認有前開約定
      除外責任之事由，非謂係其發生車禍之「直接」「唯一」
      原因力，始不負給付保險金責任，否則將使被保險人及受
      益人獲得不當得利，並使保險人承擔不合理風險空間擴大
      。而王蓋瑞因犯罪行為造成其死亡，業如前述，原告主張
      王蓋瑞因癲癇發作而車禍縱然屬實，亦不影響被告符合除
      外責任條款之約定及規定而不負給付保險金責任之抗辯。
（六）至被告雖抗辯另有上開國泰平安保險附約第21條第1 項第
      4 款拒絕理賠事由云云，惟依道路交通安全規則第114 條
      第2 款之規定為「汽車駕駛人飲用酒類或其他類似物後其
      吐氣所含酒精濃度超過每公升0.25毫克或血液中酒精濃度
      超過百分之0.05% ，不得駕車」，而法務部法醫研究所以
      上開分析法檢測檢驗結果，王蓋瑞之血液中含酒精含50mg
      /dl （0.050%），並未「超過」上開規定之「吐氣所含酒
      精濃度超過每公升0.25毫克或血液中酒精濃度超過0.05%
      以上」之標準，故被告抗辯此部分有拒絕理賠事由，尚屬
      無據。
（七）從而，被保險人王蓋瑞固係溺水死亡，然其因犯罪行為所
      致之死亡，已構成前述除外責任事由，原告雖依系爭保險
      契約請求被告給付系爭理賠金，然被告執系爭除外條款之
      約定及保險法第133條之規定，拒絕給付保險金，於法有
      據。是原告依系爭保險契約請求被告給付系爭理賠金，即
      屬無據。
六、綜上所述，原告依保險契約之法律關係，請求被告給付保險
    金100 萬元及自起訴狀繕本送達翌日起至清償日止，按週年
    利率5 ％計算之遲延利息，並無理由，不應准許，應予駁回
    。
七、本件事證已臻明確，兩造其餘主張、陳述及所提證據，經審
    酌認與本件判決之結果不生影響，無庸一一論述，附此敘明
    。
八、據上論結，本件原告之訴為無理由，依民事訴訟法第78條之
    規定，判決如主文。
中    華    民    國    100   年    10    月    21    日
                  民事第三庭  法  官  梁淑美
以上正本係照原本作成。
如不服本判決，應於送達後20日內，向本院提出上訴狀（須附繕
本）並表明上訴理由，如於本判決宣示後送達前提起上訴者，應
於判決送達後10日內補提上訴理由狀。如委任律師提起上訴者，
應一併繳納上訴審裁判費。
中    華    民    國   100    年    10    月    21    日
                              書記官  李佳惠